臺北高等行政法院判決　　　　　　　　　　　　　　九十二年度訴字第一三八九號
　　　　　　　　　　　　　　　.
　　原　　　告　甲○○ (民國.
　　被　　　告　內政部
　　代　表　人　余政憲部長）.
　　訴訟代理人　陳素春
　　　　　　　　陳豪生
　　　　　　　　施彥伯
右當事人間因敬老福利生活津貼事件，原告不服行政院中華民國九十二年二月十三日
院臺訴字第○九二○○八一一九二號訴願決定，提起行政訴訟。本院判決如左：
    主  文
原告之訴駁回。
訴訟費用由原告負擔。
　　事  實
一、事實概要：
  原告於民國九十一年六月四日申請發給敬老福利生活津貼。案經勞工保險局（以下
  簡稱勞保局）九十一年八月五日保受敬字第六六○九六四六號函復不得請領。原告
  向勞保局提出申復。該局以九十一年九月十二日保受老字第○九一六○五六九一七
  ○號函復仍不予發給。原告以其自鄉公所退職迄今逾十六年，所領退職金與勞保給
  付微少已經花盡，現年老力衰，無謀生能力，窮困淒苦云云，提起訴願，遭決定駁
  回，遂向本院提起行政訴訟。
二、兩造聲明：
　(一)原告聲明：
    1.原處分及訴願決定均撤銷。
　　2.被告應自民國九十一年六月一日起按月給付原告新臺幣（下同）三、○○○元
　　　之敬老福利生活津貼。
    3.訴訟費用由被告負擔。
  (二)被告聲明：
    1.駁回原告之訴。
    2.訴訟費用由原告負擔。
三、兩造之爭點：本案是否有敬老福利生活津貼暫時條例 (下稱敬老津貼條例)第三
    條第一項第二款規定之適用？
甲、原告主張：
  (一)原告於九十一年六月四日申請發給敬老福利生活津貼，案經勞保局九十一年八月
    五日保受敬字第六六○九六四六號函復不得請領，經原告提出申復，亦經該局九
    十一年九月十二日保受老字第○九一六○五六九一七○號函復不予發給，原告再
    向行政院提起訴願，仍經行政院院臺訴字第○九二○○八一一九二號訴願決定書
    ，以原告於七十五年十月十六日自臺中縣大安鄉公所清潔隊員退職，領取一次退
    職金，依敬老津貼條例第三條第一項第二款規定，維持勞保局不予發給敬老福利
    生活津貼之決定。
  (二)惟經查：敬老津貼條例第三條第一項第二款規定：「年滿六十五歲，在國內設有
    戶籍，且於最近三年內每年居住超過一百八十三日之國民，未領取軍人退休俸（
    終身生活補助費）、政務人員、公教人員、公營事業人員月退休（職）金或一次
    退休金者，得請領敬老福利生活津貼，每月新臺幣二千元」，揆其立法意旨，係
    對於年滿六十五歲在國內設有戶籍且最近三年內每年居住超過一百八十三日之國
    民，倘有下列情形者，乃排除其請領敬老福利生活津貼之權利：
    1.領取軍人退休俸（終身生活補助費）者。
    2.領取政務人員、公教人員、公營事業人員月退休（職）金者。
    3.領取政務人員、公教人員、公營事業人員一次退休金者。
  (三)基於上述條款規定，公教人員領取月退休金或月退職金者，固不得請領敬老福利
    生活津貼，倘領取一次退休金者亦不得請領是項津貼。除此之外，法律原無排除
    其他依法請領敬老福利生活津貼之情況。法諺：「明文列舉其一，應認為排除其
    他」，上揭條款既僅規定公教人員領取月退休（職）金或一次退休金者，不得請
    領敬老福利生活津貼，而未排除領取「一次退職金」者請領敬老福利生活津貼之
    權利，則領取一次退職金者，自得依法領取之。
  (四)抑有進者，稱退休金或退職金者，係屬不同法令制度之名詞，前揭條例第三條第
    一項第二款稱月退休（職）金者，即用示其間之差異性，退職金不等同於退休金
    ，依該條項之文義析之，公教人員等按月領取月退休金或月退職金者，固不得請
    領敬老福利生活津貼，至於一次領取者，亦僅限於領取一次退休金者始不得領取
    ，允不宜過度擴張解釋將「一次退職金」混而為「一次退休金」。原告係七十五
    年九月二十二日於臺中縣大安鄉公所清潔隊員職內退職，有卷附該鄉公所清潔隊
    員請領退職金計算單在卷可稽。勞工保險局九十一年八月五日保受敬字第六六○
    九六四六號函以原告已於臺中縣大安鄉公所領取（軍人退休俸（終身生活補助費
    ）、政務人員、公教人員、公營事業人員）一次退休金為由，核定不予發給敬老
    福利生活津貼，其認事用法，已有乖違，而行政院乃不細察，遠以同條款駁回訴
    願，顯亦有違該敬老津貼條例第三條第一項第二款之規定。前開行政處分及訴願
    決定，以行政權增加法律所無之限制，既侵越立法權限，違反憲法上權利分立及
    依法行政原則，並已侵害原告法律上權利及憲法上保障財產權之基本權利。
  (五)原告所領之勞工保險給付十四萬五千三百九十二元，已於其年滿六十五歲後按月
  　折抵三千元完竣，依行為時敬老津貼條例第三條第一項第三款規定，自得申請該
　  津貼。
　(六)綜上所述，受依法提起行政訴訟，請求判決如訴之聲明。
乙、被告主張：
  (一)敬老津貼條例為九十一年五月二十二日總統令華總一義字第○九一○○一○○五
    八○號公布，該津貼之規劃主要在因應臺灣老年人口快速成長，並秉持福利資源
    不重複配置、政府財政負擔考量與公平性原則，針對從未領有政府補助或津貼者
    之補充性福利措施，以便於國民年金實施前，協助維持長者之基本生活。再者，
    老人福利生活津貼因列有排除條款及財產限制，基本上不屬於「普及式福利」（
    人人皆可享有），但也不屬於「社會救助性質」，係為照顧老人生活所規劃實施
    之福利措施。
  (二)敬老津貼條例第三條第一項第二款規定：年滿六十五歲，在國內設有戶籍，且於
    最近三年內每年居住超過一百八十三日之國民，已領取軍人退休俸（終身生活補
    助費）、政務人員、公教人員、公營事業人員月退休（職）金或一次退休金者，
    不得請領敬老福利生活津貼。本條款所排除之對象人員均是由政府機關編列預算
    發給退休（職）金者，且該條款並未明訂需以『具任用資格並經銓敘官職等』之
    公教、公營事業機構人員為該當要件。
  (三)原告退休於臺中縣大安鄉公所清潔隊員一職並支領退休（職）金在案，當屬公務
    員身分無誤
    1.參照公務人員任用法第三十二條、第三十三條與第三十六條規定，公務員之分
      類如左：１普通職公務員：依公務人員任用法之規定任用之人員。２特別職公
      務員：依特別法律任用之人員。係指：
      (1)公務人員任用法第三十二條、第三十三條所列舉之人員。
      (2)公務人員任用法第三十六條之派用人員：臨時機關與因臨時任務派用之人員
        ，及各機關以契約定期聘用之專業或技術人員（技工）。基此，該等派用人
        員不以考試及格為限。
    2.公務員服務法第二十四條規定：本法於受有俸給之文武職公務員，及其他公營
      事業機關服務人員，均適用之。易言之，其適用之範圍包含政府機關、公營事
      業之人員，亦不問文職與武職，其判別之標準為是否受有『俸給』，所謂俸給
      ，不僅指現行文官官等俸給表所定級俸而言，其他法令所定由國家預算內開支
      之國家公務員俸給亦屬之。
    3.按清潔隊員係依事務管理規則比照工友予以任用，依據事務管理規則第三六一
      、三六二、三六三條規定，工友得自願退休或命令退休按服務年資發給一次退
      休金，並且該一次退休金均由政府編列預算發給。基於平等原則及敬老津貼條
      例之立法意旨，凡為廣義公務員由公務機關退休並領有政府編列預算之一次退
      休金者即為本條例之排除對象，如此對於所有公務員方為公平。
  (四)本案原告七十五年於臺中縣大安鄉公所辦理退職並領有一次退職金，有臺中縣大
    大安鄉公所九十一年八月二十二日安鄉行字第○九一○○○七七八八號函在卷足
    稽，按技術員（工）、工友等已自政府機關領有一次退休（職）金，其老年生活
    即有基礎保障；至所訴其領取係一次退職金，非屬敬老津貼條例第三條第一項第
    二款所規定之排除範圍云云，惟依據行政院九十二年授人住字第○九二○三○四
    六○一號令修正公佈之事務管理規則第三六一、三六二、三六三條規定，工友之
    退職已改稱為退休，由此可知工友之退職金與退休金僅係新舊法規不同之名稱，
    性質並無不同，從而勞工保險局依敬老津貼條例第三條第一項第二款規定核定本
    案原告不符合申領資格，依法並無不合。
  (五)綜上，原告提起本件行政訴訟顯無理由，請依法駁回原告之訴。
　　理  由
一、按年滿六十五歲，在國內設有戶籍，且於最近三年內每年居住超過一百八十三日
    之國民，未有‧‧‧二領取軍人退休俸（終身生活補助費）、政務人員、公教人
    員、公營事業人員月退休（職）金或一次退休金者。三領取‧‧‧勞工保險老年
    給付之總額，自年滿六十五歲當月起按月折抵新台幣三千元，尚未折抵完竣者。
    得請領敬老福利生活津貼，每月三千元，為行為時敬老津貼條例第三條第一項第
    二款、第三款所規定。
二、原告申請發給敬老福利生活津貼，案經勞工保險局以原告於七十五年十月十六日
    自臺中縣大安鄉公所清潔隊員退職，已領取一次退職金為由而函復不得再領取。
    原告不服，主張原告固自鄉公所退職而領取一次退職金二十五萬二千四百零七元
    ，勞工保險老年給付十四萬五千三百九十二元，惟伊所領取者為退職金與敬老津
    貼條例第三條第二款所稱之退休金不同，自不得以伊取得一次退職金即否准伊申
    請敬老津貼之權利，且查伊所領取之勞工保險給，自其年滿六十五歲當月起算按
    月折抵三千元，亦折抵完竣，符合行為時敬老津貼條例第三條第一項第三款之情
    形，應有權領取該津貼等語。
三、經查：
  (一)按敬老津貼條例為九十一年五月二十二日總統令華總一義字第○九一○○一○○
    五八○號公布，該津貼之規劃主要在因應臺灣老年人口快速成長，並秉持福利資
    源不重複配置、政府財政負擔考量與公平性原則，針對從未領有政府補助或津貼
    者之補充性福利措施，以便於國民年金實施前，協助維持長者之基本生活。再按
    敬老津貼條例第三條第一項第二款規定：年滿六十五歲，在國內設有戶籍，且於
    最近三年內每年居住超過一百八十三日之國民，已領取軍人退休俸（終身生活補
    助費）、政務人員、公教人員、公營事業人員月退休（職）金或一次退休金者，
    不得請領敬老福利生活津貼。本條款所排除之對象人員均是由政府機關編列預算
    發給退休（職）金者。
  (二)再按公務人員除依公務人員任用法第三十二條、三十三條任用外，尚含第三十六
    條各機關以契約定期聘用之專業或技術人員。基此，該人員不以考試及格為限。
    又依公務員服務法第二十四條規定：本法於受有俸給之文武職公務員，及其他公
    營事業機關服務人員，均適用之。易言之，其適用之範圍包含政府機關、公營事
    業之人員，其判別之標準為是否受有『俸給』，所謂俸給，不僅指現行文官官等
    俸給表所定級俸而言，其他法令所定由國家預算內開支之國家公務員俸給亦屬之
    。查原告原係台中縣大安鄉公所清潔隊員，為該公所依約聘用之人員，並依法領
    受有國家俸給之人員，自屬公務人員身分無誤。再原告七十五年於臺中縣大安鄉
    公所辦理退職並領有一次退職金，有臺中縣大大安鄉公所九十一年八月二十二日
    安鄉行字第○九一○○○七七八八號函在卷足稽，按技術員（工）、工友等已自
    政府機關領有一次退休（職）金，雖依當時原告所領之退職金並非甚多，惟此乃
    依核發時之時空背景而言，尚非可依現時幣值經濟狀況衡量之，而該退職金亦屬
    國家核與之恩給，以作為原告老年生活之基礎保障，而按清潔隊員係依事務管理
    規則比照工友予以任用，依據行政院九十二年授人住字第○九二○三○四六○一
    號令修正公佈之事務管理規則第三六一、三六二、三六三條規定，工友之退職已
    改稱為退休，由此可知工友之退職金與退休金僅係新舊法規不同之名稱，性質並
    無不同，再依該事務管理規則第三六一、三六二、三六三條規定，工友得自願退
    休或命令退休按服務年資發給一次退休金，並且該一次退休金均由政府編列預算
    發給。基於平等原則及敬老津貼條例之立法意旨，凡為廣義公務員由公務機關退
    休並領有政府編列預算之一次退休金者即為本條例之排除對象，如此對於所有公
    務員方為公平。本件原告既領有一次退職金，被告認原告不合敬老津貼條例之規
    定而否准其申請自無不合，否則現時政府機關、公營事業、軍人等所領之退休金
    用語不一，倘僅限已領一次退休金者始不可再核領敬老津貼，則已領非退休金名
    稱之退伍金等之人員，豈非仍可再領取該津貼，此自非原立法之用意，從而原告
    所訴其領取係一次退職金，非屬敬老津貼條例第三條第一項第二款所規定之一次
    退休金，非屬排除範圍云云，自無可採。
  (三)本件原告所請，核與敬老津貼條例規定不合，已如前述，縱其所稱其所領之勞工
    保險給付十四萬五千三百九十二元，已於其年滿六十五歲後按月折抵三千元完竣
    後可得領取敬老津貼，核與行為時敬老津貼條例第三條第一項第三款規定相符，
    惟其所請既與前述同條項第二款規定不符，自不得因此而可得申請該津貼，從而
    原告此部分主張亦不可採。
四、綜上所述，被告依敬老津貼條例第三條第一項第二款規定核定本案原告不符合申
    領資格，依法並無不合。訴願決定，予以維持，自屬妥適。原告仍執前詞指摘原
    處分及訴願決定不當，請求撤銷並命被告自九十一年六月起按月給付原告敬老津
    貼，為無理由，應予駁回。
據上論結，本件原告之訴為無理由，爰依行政訴訟法第九十八條第三項前段，判決如
主文。
中　　　華　　　民　　　國　　九十三　　　年　　　三　　　　月　　二　　日
                        臺 北 高 等 行 政 法 院  第七庭
                                       審 判 長  法  官　鄭小康
                                                 法  官　黃秋鴻
                                                 法  官　林金本
右為正本係照原本作成。
如不服本判決，應於送達後二十日內，向本院提出上訴狀並表明上訴理由，如於本判
決宣示後送達前提起上訴者，應於判決送達後二十日內補提上訴理由書（須按他造人
數附繕本）。
中　　　華　　　民　　　國　　九十三　　年　　　　三　　　　月　　三　　日
                                                 書記官　黃倩鈺
